ACORDAO-COMPLETO-2388117

ACÓRDÃO 7334/2020 ATA 23/2020 - SEGUNDA CÂMARA

VISTOS, relatados e discutidos estes autos em que se apreciam aposentadorias instituídas no âmbito do Instituto Brasileiro do Meio Ambiente e dos Recursos Naturais Renováveis - IBAMA;
ACORDAM os Ministros do Tribunal de Contas da União, reunidos em sessão da Segunda Câmara, diante das razões expostas pelo Relator, e com fundamento no art. 71, incisos III e IX, da Constituição Federal de 1988 e nos arts. 1º, inciso V, e 39, inciso II, da Lei 8.443/1992, c/c o art. 259, inciso II, do Regimento Interno/TCU, em:
9.1. considerar legais as aposentadorias de Jorditanea Souto, José Alves Santos e Luiz Antonio Viana Galvão, concedendo o registro aos atos correspondentes;
9.2. considerar ilegais as aposentadorias de Maria Ady Aires Maranhão e Rubem Alves, negando o registro dos atos correspondentes
9.3. dispensar o ressarcimento das quantias indevidamente recebidas de boa-fé pelos interessados indicados no subitem 9.2 acima, consoante o disposto no Enunciado 106 da Súmula da Jurisprudência do TCU;
9.4. determinar ao Instituto Brasileiro do Meio Ambiente e dos Recursos Naturais Renováveis que:
9.4.1. no prazo de 15 (quinze) dias, a contar da ciência desta Deliberação, abstenha-se de realizar pagamentos decorrentes dos atos ora considerados ilegais, sujeitando-se a autoridade administrativa omissa à responsabilidade solidária, nos termos do art. 262, caput, do Regimento Interno/TCU;
9.4.2. dê ciência, no prazo de 15 (quinze) dias, a contar do recebimento da notificação deste Acórdão, do inteiro teor desta Deliberação aos interessados mencionados no subitem 9.2 retro, encaminhando a este Tribunal, no prazo de 30 (trinta) dias, comprovante da referida ciência;
9.4.3. alerte os aludidos interessados de que o efeito suspensivo proveniente da interposição de possíveis recursos perante o TCU não os exime da devolução dos valores percebidos indevidamente após a respectiva notificação, caso os recursos não sejam providos;
9.5. esclarecer ao órgão de origem que poderá emitir novos atos de concessão, livres das irregularidades indicadas, submetendo-os a este Tribunal, nos termos da IN/TCU 78/2018.

Autos em que se apreciam aposentadorias instituídas no âmbito do Instituto Brasileiro do Meio Ambiente e dos Recursos Naturais Renováveis  IBAMA.

Segunda Câmara

Instituto Brasileiro do Meio Ambiente e dos Recursos Naturais Renováveis - IBAMA.

3. Interessados: Jorditanea Souto (XXX.670.121-XX); José Alves Santos (XXX.822.695-XX); Luiz Antonio Viana Galvão (XXX.393.313-XX); Maria Ady Aires Maranhão (XXX.246.852-XX); Rubem Alves, (XXX.592.297-XX).

13.1. Ministros presentes: Ana Arraes (Presidente), Aroldo Cedraz e Raimundo Carreiro.
13.2. Ministro-Substituto convocado: Marcos Bemquerer Costa (Relator).
13.3. Ministro-Substituto presente: André Luís de Carvalho.

Maria Ady Aires Maranhão

MARCOS BEMQUERER

Cuidam os autos de aposentadorias instituídas no âmbito do Instituto Brasileiro do Meio Ambiente e dos Recursos Naturais Renováveis - IBAMA. Em análise do feito, a Secretaria de Fiscalização de Pessoal produziu o acervo instrutivo que compõe a peça 42 dos autos, que contou com a anuência do corpo diretivo daquela unidade (peça 43) e do qual colaciono o seguinte excerto, com os ajustes de forma petinentes:
"EXAME TÉCNICO
Encaminhamentos anteriores
3.	À peça 2, consta diligência expedida à UJ com o fito de carrear aos autos informações/documentação. Também foi realizada oitiva para alguns interessados, a fim de que esclarecessem possível irregularidade no respectivo ato, e a localização processual está sintetizada na tabela abaixo:
		Localização processual (peça) 

	Interessado
	Oitiva
	AR ou Edital
	Procuração
	Defesa

	Rubem Alves
	6
	11
	-
	15

	Maria Ady Aires Maranhão
	7
	10
	12
	26

	Luiz Antônio Viana Galvão 
	8
	16
	17
	18 a 20

	José Alves Santos
	9
	31
	-
	-

4.	Destarte, os autos estão aptos a ser instruídos no mérito. 
Exame das constatações
5.	A seguir, analisar-se-á, para cada interessado, o respectivo ato de aposentadoria.
Em relação à Sra. JORDITANEA SOUTO 
6.	Em análise do ato objeto destes autos, verifica-se que a interessada foi inativada em 1º/02/2013, com proventos integrais, computados mais de 32 anos de tempo de atividade (considerando o tempo insalubre averbado) . Incorporou, ainda, 14% a título de adicional por tempo de serviço. O fundamento legal da aposentadoria foi aquele descrito no artigo 3º da EC 47/2005.
7.	O Gestor de Pessoal prestou o seguinte esclarecimento: MANDADO DE INJUNÇÃO Nº 1067/STF - 30/11/1994 a 18/08/1999 e 10/02/2003 aA 31/3/2005.
8.	Em análise do Mandado de Injunção (MI) acima citado, inicialmente, haja vista a falta de edição de Lei complementar que regulamentasse o artigo 40, § 4º, da Constituição Federal, para definir os critérios e requisitos para a concessão de aposentadoria especial, a conversão de tempo insalubre não estava amparada pela jurisprudência deste Tribunal, uma vez que não havia previsão legal para a ponderação de tempo de serviço para servidores vinculados ao regime estatutário.
9.	Entretanto, por intermédio de vários MIs impetrados, o Supremo Tribunal Federal concedia a ordem injuncional para reconhecer a mora do Poder Público quanto à edição da Lei que disciplinasse o artigo 40, § 4º, inciso III, da Constituição Federal, garantindo aos filiados da entidade sindical o direito de ter seus pedidos de aposentadoria especial analisados pela autoridade administrativa competente à luz do artigo 57 da Lei n. 8.213/1991.
10.	Resolvendo a questão da mora legislativa quanto ao disposto do artigo 40, § 4º, inciso III, da Constituição Federal, o Supremo Tribunal Federal editou a Súmula Vinculante n. 33, onde foi suprida a lacuna deixada pelo Poder Público relativa à edição da Lei complementar que regulamenta o supramencionado dispositivo constitucional.
11.	Então, com a edição da Súmula Vinculante n. 33, serão aplicados ao servidor público, no que couberem, as regras do regime geral da previdência social sobre aposentadoria especial de que trata o artigo 40, § 4º, inciso III, da Constituição Federal, até a edição de Lei complementar específica. Assim, o argumento de que não há edição de Lei complementar que regulamente o artigo 40, § 4º, inciso III, da Constituição Federal, para não se aceitar o deferimento de aposentadoria especial não mais se sustenta, haja vista a edição da Súmula Vinculante n. 33 do STF.
12.	É preciso esclarecer que a Súmula Vinculante n. 33 reconheceu a omissão legislativa no que tange à regulamentação do artigo 40, § 4º, inciso III, da Constituição Federal. Assim, para as aposentadorias estatutárias especiais deferidas com base nesse fundamento, deverão ser observados os mesmos critérios para as aposentadorias especiais deferidas àqueles vinculados ao regime geral de previdência social, nos termos do artigo 57 da Lei n 8.213/1991.
13.	Desta feita, com o fito de regulamentar a questão no âmbito de sua competência, conforme artigo 9º da Lei 9.717/1998, o Ministério da Previdência Social elaborou a NOTA TÉCNICA n. 02/2014/CGNAL/DRPSP/SPPS/MPS, de 15 de maio de 2014, cuja ementa foi a seguinte (peça 32) :
'Amplitude dos efeitos da Súmula Vinculante n. 33. Aplicação das normas do Regime Geral de Previdência Social - RGPS na concessão da aposentadoria especial de que trata o art. 40, § 4º, III, da Constituição Federal aos servidores amparados em Regime Próprio de Previdência Social - RPPS, que exercem atividades sob condições especiais que prejudiquem a saúde ou a integridade física.'
14.	Após análise histórica e jurídica da questão, a referente Nota Técnica conclui pelo seguinte (peça 32, p. 21 em diante) :
'87. Diante do exposto, conclui-se:
 (...) 
h) Os efeitos da Súmula Vinculante n. 33 não abrangem a conversão de tempo especial em comum pelos servidores, pois, nos julgados que serviram de base para a elaboração do verbete sumular, não houve autorização do STF para a conversão por dois motivos:
h.1) Há impedimento processual ao exame do tema em Mandado de Injunção, porque a conversão não se enquadra como um direito hábil a ser exigido por essa via. O instituto do Mandado de Injunção existe para viabilizar o exercício efetivo de um direito ou liberdade constitucional, impedido pela ausência de normas, no caso, o disposto no art. 40, § 4º, da Constituição Federal que trata da concessão do benefício, não havendo a garantia de conversão nesse dispositivo.
h.2) Nos julgados que abordaram o mérito da conversão de tempo especial em comum, alguns confirmados pelo Plenário, o entendimento foi proferido no sentido de que a conversão de tempo resulta em contagem de tempo ficto, vedada no art. 40, § 10, da Constituição. Portanto, as decisões de mérito do Plenário foram pronunciadas em sentido contrário à sua realização, significando que não é norma cabível quanto ao servidor.
 (...) 
k) Na concessão de aposentadoria especial ao servidor aplicam-se as regras gerais de cálculo e reajustamento dos proventos previstas no art. 40, §§ 2º, 3º, 8º, 14, 15, 16 e 17 da Constituição Federal, na redação da Emenda n. 41, de 2003. O cálculo dos proventos está disciplinado pelo art. 1º da Lei n. 10.887, de 2004.'
15.	Diante do apresentado, verifica-se que, mesmo aplicando as regras de aposentadoria do Regime Geral de Previdência Social para o Regime Próprio, queda-se vedada a contagem ponderada de tempo (item 'h' acima) , bem como o eventual beneficiário estará sujeito à regra de aposentadoria descrita no artigo 40 da CF/88 (item 'k') , isto é, proventos calculados pela média das remunerações e sujeito aos reajustes do Regime Geral.
16.	Em vista disso, para este caso concreto, o tempo averbado não encontra respaldo jurídico, em virtude de ter resultado de contagem ponderada de tempo. Destarte, esta averbação não pode ser considerada para o cômputo de tempo de contribuição da interessada. Ainda que tal averbação fosse legal, os proventos deveriam ter sido calculados pela média das remunerações e sujeito aos reajustes do Regime Geral, o que não ocorreu para o caso tem tela, visto que os proventos estão sendo pagos considerando-se a remuneração do cargo efetivo.
17.	Destarte, o tempo insalubre foi averbado irregularmente; devendo, pois, ser excluído. Ressalte-se que, atualmente, mesmo excluído o tempo acima mencionado, a interessada preenche os requisitos para se manter aposentada, visto que possui mais de 55 anos de idade completos e computaria mais de 30 anos de tempo de atividade (28 anos no órgão) , bem como atenderia aos demais requisitos do artigo 3º da EC 47/2005, conservando, de igual forma, os institutos da integralidade e paridade com os servidores da ativa. Dessa forma, resta considerar, excepcionalmente, a questão superada.
18.	Em consulta ao contracheque à peça 34 e em cotejo com a tabela salarial à peça 33, não se verifica irregularidade nos proventos. Cabe destacar que a rubrica 'GDAEM' pode ser paga em valor superior a 50pts, no caso da opção prevista nos artigos 87 e 88 da Lei 13.324/2016.
19.	Destarte, não se verifica óbice para que o ato seja apreciado pela legalidade, com ressalva em relação ao tempo insalubre averbado.
Em relação ao Sr. JOSÉ ALVES SANTOS
20.	Em análise do ato objeto destes autos, verifica-se que o interessado foi inativado em 1º/06/2011, com proventos integrais, computados mais de 36 anos de tempo de atividade (considerando o tempo insalubre averbado) . Incorporou, ainda, 14% a título de adicional por tempo de serviço. O fundamento legal da aposentadoria foi aquele descrito no artigo 3º da EC 47/2005.
21.	O Gestor de Pessoal prestou o seguinte esclarecimento: Mandado de Injunção nº 1067/STF (12/12/1990 a 31/07/2009) 
22.	Em consulta ao tempo de serviço e averbações, consta o cômputo de atividade insalubre celetista (02a 05m 25d) e estatutário (07a 05m 17d) ; o qual, excluído, não permitiria a inativação do interessado pelo fundamento legal utilizado. A seguir, serão analisadas ambas as averbações.
Tempo insalubre celetista
22.1	Em análise da questão, por meio do Acórdão 2008/2006-TCU-Plenário (Relator Ministro Walton Alencar Rodrigues) , esta Corte reconheceu a validade da averbação a título de tempo insalubre aos profissionais celetistas que laboravam sob essa condição antes da publicação da Lei 8.112/1990.
22.2	Posteriormente, por meio do Acórdão 911/2014-TCU-Plenário (Relator Ministro Benjamin Zymler) , o entendimento acima descrito foi aperfeiçoado. Neste julgado, esta Corte de Contas, ciosa em evitar interpretações extensivas - interpretações essas que acabariam por desvirtuar a vontade do legislador ao prever o cálculo diferenciado para o tempo de serviço prestado em atividades insalubres, penosas ou perigosas -, deixou assente que o sobredito Acórdão 2008/2006-TCU-Plenário, apesar de reconhecer em tese a possibilidade de cômputo ponderado do tempo especial para fins de aposentadoria estatutária, não disciplinou a forma como a Administração deveria proceder para averbar o tempo de atividade insalubre no caso concreto. 
22.3	Desse modo, ponderou o Ministro-Relator Benjamim Zymler que os cargos de natureza eminentemente administrativa não podem ser beneficiados pela contagem especial, salvo se restar efetivamente demonstrada a existência de risco ou de agentes nocivos à saúde no local de trabalho. Transcreve-se, a seguir, excerto do Voto condutor do Acórdão:
'O simples vínculo do servidor com o Ministério da Saúde não autoriza a concessão de tempo de atividade especial, pois, ainda que ligado à área de saúde, existem diversas atividades que são exercidas em condições normais, sem exposição a agentes patológicos além dos limites tolerados, assim definidos em norma regulamentar. Veja-se, por exemplo, a situação do agente administrativo. É de supor que os ocupantes desse cargo exercem as atividades nas mesmas condições, seja no Ministério da Saúde ou no Ministério do Planejamento, por exemplo.'
22.4	Nessa mesma assentada, observou-se que este Tribunal, a título de racionalidade administrativa, vem aceitando a averbação do tempo de atividade insalubre realizada de ofício pelo órgão de origem em relação a cargos cujo exercício, presume-se, envolve atividades de risco para a higidez física, como no caso dos médicos, odontólogos, auxiliares de enfermagem e agentes de saúde pública.
22.5	Com o fito de apurar a situação do ato objeto destes autos colimado com o entendimento desta Corte acima descrito, foi expedida a diligência e a oitiva citadas no item 3 desta instrução, visto que a natureza do cargo do interessado (técnico administrativo) não pressupunha, a priori, que este estivesse exposto a condições insalubres, necessitando verificar se existe o laudo pericial a comprovar a situação.
22.6	Cabe destacar que, atualmente, o assunto em tela, no âmbito do Poder Executivo Federal, está normatizado por meio da Orientação Normativa 15/2013 (peça 35) , que assim estabelece no seu artigo 2º, § 2º:
'§ 2º Não será admitida prova exclusivamente testemunhal ou apenas a comprovação da percepção de adicional de insalubridade ou periculosidade ou gratificação por trabalhos com Raios-X ou substâncias radioativas para fins de comprovação do tempo de serviço público prestado sob condições especiais.'
22.7	Portanto, o simples percebimento do adicional de insalubridade, mesmo que comprovado, não seria suficiente para fundamentar a conversão de tempo e a respectiva averbação de tempo insalubre. 
22.8	Compulsando a referida ON, o seu artigo 3º, na forma abaixo descrita, estabelece os profissionais que poderiam ser contemplados com a referida averbação, sendo que, para este caso concreto, o interessado estaria amparado no inciso II, haja vista que, supostamente, foi exposto a agentes nocivos.
'Art. 3º As atribuições consideradas como exercidas em condições especiais, capazes de possibilitar a conversão de tempo de serviço especial em comum poderão ser enquadradas com base nos seguintes critérios:
I - pela ocupação de emprego público cujas atribuições sejam análogas às atividades profissionais das categorias presumidamente sujeitas a condições especiais, de acordo com as ocupações/grupos profissionais constantes no Anexo I desta Orientação Normativa; ou
II - por exposição a agentes nocivos no exercício de atribuições do emprego público, em condições análogas às que permitem enquadrar as atividades profissionais como perigosas, insalubres ou penosas, de acordo com Anexo II desta Orientação Normativa.'
22.9	Em seguida, o artigo 4º da referida ON estabelece a documentação comprobatória, para aqueles enquadrados no inciso II do artigo 3º, situação na qual se encontra o interessado, nos termos abaixo:
'Art. 4º Somente serão analisados pelos órgãos e entidades do SIPEC requerimentos de conversão de tempo especial em comum instruídos com os seguintes documentos, cumulativamente:
 (...) 
II - Para o servidor que se enquadre na hipótese do inciso II do art. 3º:
a) Formulário de informações sobre atividades exercidas em condições especiais;
b) Laudo Técnico de Condições Ambientais do Trabalho (LTCAT) , conforme Anexo VI desta Orientação Normativa, observado o disposto no art. 8º ou os documentos aceitos em substituição àquele, consoante o que dispõe o art. 9º desta Orientação Normativa;
c) Parecer da perícia médica, em relação ao enquadramento por exposição a agentes nocivos, na forma do art. 11 desta Orientação Normativa; e
d) Portaria de designação do servidor para operar com raios X e substâncias radioativas, na forma do Decreto n. 81.384, de 22 de fevereiro de 1978, quando for o caso.'
22.10	Por fim, o artigo 5º da referida ON é enfático quanto ao modelo de documentação válido:
'Art. 5º Somente será aceito como formulário de informações sobre atividades exercidas em condições especiais, de que tratam os incisos I e II do art. 4º desta Orientação Normativa, o modelo de tal documento instituído para o Regime Geral de Previdência Social, segundo seu período de vigência, sob as siglas SB-40, DISESBE 5235, DSS-8030 ou DIRBEN 8030, quando emitidos até 31 de dezembro de 2003.'
22.11	Compulsando a documentação encaminhada pelo Gestor (peça 4, pg. 12-19) , não se verifica a existência do laudo pericial atestando as condições insalubres. Também cabe ressaltar que o interessado não apresentou esclarecimentos em resposta a Oitiva encaminhada. 
22.12	Portanto, resta maculada a averbação de tempo em apreço.
22.13	Destaque-se que, à peça 4, pgs. 200-201, há laudo pericial datado de 1º/04/2004 atestando a condição insalubre da 'estação de Piscicultura Pracatuba', unidade no qual laborava o interessado à época (ano de 2004-peça 4, pg. 170) . Todavia, não há outra documentação acostada aos autos que indique onde o interessado laborava quando vinculado ao regime celetista.
Tempo insalubre estatutário
22.14	Neste ponto, valem as conclusões expostas nos itens 8 a 15 desta instrução. Em vista disso, para este caso concreto, o tempo averbado não encontra respaldo jurídico, em virtude de ter resultado de contagem ponderada de tempo. Destarte, esta averbação não pode ser considerada para o cômputo de tempo de contribuição do interessado. Ainda que tal averbação fosse legal, os proventos deveriam ter sido calculados pela média das remunerações e sujeito aos reajustes do Regime Geral, o que não ocorreu para o caso tem tela, visto que os proventos estão sendo pagos considerando-se a remuneração do cargo efetivo.
22.15	Dessa forma, resta mácula na averbação de tempo em apreço. Cabe ressaltar que o interessado não apresentou esclarecimentos em resposta à oitiva encaminhada (peça 31) .
23.	Diante do apresentado, considerando que houve averbação irregular de tempo insalubre (celetista e estatutário) , resta propor a apreciação do ato pela ilegalidade.
Em relação ao Sr. LUIZ ANTONIO VIANA GALVÃO
24.	Em análise do ato objeto destes autos, verifica-se que o interessado foi inativado em 1º/9/2010, com proventos integrais, computados mais de 40 anos de tempo de atividade (considerando o tempo insalubre averbado) . Incorporou, ainda, 16% a título de adicional por tempo de serviço. O fundamento legal da aposentadoria foi aquele descrito no artigo 3º da EC 47/2005.
25.	Em consulta ao tempo de serviço e averbações e no mapa de tempo de serviço à peça 4, pg. 22, consta o cômputo de atividade insalubre celetista (01a 09m 16d) e estatutário (05a 02m 16d) ; o qual, excluído, não permitiria a inativação do interessado pelo fundamento legal utilizado.
26.	No que tange ao tempo insalubre celetista, aplicam-se as conclusões explanadas nos itens 22.1 a 22.10 desta instrução. Compulsando a documentação encaminhada pelo Gestor (peça 4, pg. 20-30) , não se verifica a existência do laudo pericial atestando as condições insalubres.
27.	Em relação ao tempo insalubre estatutário, valem as conclusões expostas nos itens 8 a 15 desta instrução. Em vista disso, para este caso concreto, o tempo averbado não encontra respaldo jurídico, em virtude de ter resultado de contagem ponderada de tempo. Destarte, esta averbação não pode ser considerada para o cômputo de tempo de contribuição do interessado. Ainda que tal averbação fosse legal, os proventos deveriam ter sido calculados pela média das remunerações e sujeito aos reajustes do Regime Geral, o que não ocorreu para o caso tem tela, visto que os proventos estão sendo pagos considerando-se a remuneração do cargo efetivo.
28.	Em resposta à oitiva encaminhada com o fito de que o interessado esclarecesse a situação, a sua defesa apresentada às peças 18 a 20 alicerça-se, em síntese, nos seguintes argumentos:
a) invoca o princípio da segurança jurídica;
b) ocorrência de decadência administrativa, conforme previsto no artigo 54 da Lei 9784/99;
c) existência de previsão constitucional para as aposentadorias especiais;
d) impossibilidade de o interessado produzir a documentação probatória.
29.	Os argumentos apresentados não merecem prosperar. Explica-se.
30.	No que tange ao item '28-a', verifica-se que o Princípio da Segurança Jurídica é vetor importante do Direito, que impõe ao magistrado a ponderação de sua incidência no caso concreto, mas sempre em face de outros princípios estruturantes da Administração Pública, como o princípio da legalidade, expresso na Constituição Federal, a partir do qual se estrutura todo o direito público e administrativo.
31.	A apreciação de atos de concessão de aposentadoria pela ilegalidade não infringe o princípio da segurança jurídica. Não há que se falar em direito adquirido antes que o ato complexo esteja definitivamente registrado por este Tribunal, muito menos quando a concessão traz em seu bojo vício insanável, por não haver lei que a suporte.
32.	Em suma, entende-se que não se pode garantir o registro de uma aposentadoria considerada ilegal pelo TCU invocando apenas princípios tais como o da segurança jurídica, boa-fé e razoabilidade, os quais deverão ser sopesados também com o princípio da legalidade.
33.	No caso em apreço, não houve o respectivo registro em razão da constatação de ilegalidade no ato, o que afasta, por si só, a presunção de legitimidade do ato administrativo que lhe concedeu o benefício, não havendo, assim, que se falar em violação da segurança jurídica ou de proteção da confiança.
34.	Em relação ao item '28-b', esta Corte de Contas, no tocante à decadência, prevista no art. 54 da Lei 9.784/1999, entende que o referido dispositivo legal, ao ser aplicado aos atos de aposentadoria e pensão, conta seu prazo decadencial somente a partir do respectivo registro pelo Tribunal de Contas da União, visto que, em se tratando de ato complexo, só é aperfeiçoado quando de seu registro pelo TCU. Portanto, o prazo decadencial não pode ser contado a partir da concessão administrativa, mas sim a partir do exame pelo TCU. Esse é o teor da Súmula TCU 278/2012, a seguir transcrita:
'SÚMULA 278/2012: Os atos de aposentadoria, reforma e pensão têm natureza jurídica de atos complexos, razão pela qual os prazos decadenciais a que se referem o § 2º do art. 260 do Regimento Interno e o art. 54 da Lei nº 9.784/99 começam a fluir a partir do momento em que se aperfeiçoam com a decisão do TCU que os considera legais ou ilegais, respectivamente.'
35.	Quanto aos itens '28-c e d', no presente caso, a análise preconiza justamente o reconhecimento de aposentadoria 'especial', a qual devem estar embasadas na respectiva documentação probatória.  O enquadramento em condição 'especial' de aposentadoria não é direito subjetivo do interessado, mas deve estar alicerçada na comprovação objetiva da situação. Embora não caiba ao interessado produzir os laudos comprobatórios, tampouco esta constatação implica o reconhecimento automático da condição 'especial' de aposentadoria.
36.	Dessa forma, resta mácula na averbação de tempo em apreço.
37.	Diante do apresentado, considerando que houve averbação irregular de tempo insalubre, resta propor a apreciação do ato pela ilegalidade.	
Em relação à Sra. MARIA ADY AIRES MARANHAO
38.	Em análise do ato objeto destes autos, verifica-se que a interessada foi inativada em 1º/03/2013, com proventos integrais, computados mais de 31 anos de tempo de atividade (considerando o tempo insalubre averbado) . Incorporou, ainda, 14% a título de adicional por tempo de serviço. O fundamento legal da aposentadoria foi aquele descrito no artigo 3º da EC 47/2005.
39.	O Gestor de Pessoal prestou o seguinte esclarecimento: Mandado de Injunção nº 976-7 - 30/11/1974 a 31/03/2005.
40.	Em relação ao tempo insalubre averbado com base em Mandado de Injunção, valem as conclusões expostas nos itens 8 a 15 desta instrução. Em vista disso, para este caso concreto, o tempo averbado não encontra respaldo jurídico, em virtude de ter resultado de contagem ponderada de tempo. Destarte, esta averbação não pode ser considerada para o cômputo de tempo de contribuição do interessado. Ainda que tal averbação fosse legal, os proventos deveriam ter sido calculados pela média das remunerações e sujeito aos reajustes do Regime Geral, o que não ocorreu para o caso tem tela, visto que os proventos estão sendo pagos considerando-se a remuneração do cargo efetivo.
41.	Em resposta à oitiva encaminhada com o fito de que a interessada esclarecesse a situação, a sua defesa apresentada à peça 26 reconhece a irregularidade da situação, mas pleiteia o reconhecimento do período no qual se encontra aposentada como tempo de serviço para fins de inativação.
42.	No que tange ao pedido da interessada, sendo a concessão posterior a 16/12/1998, data limite prevista no Enunciado 74 da Súmula da Jurisprudência do TCU, não é possível a contagem do período de inatividade para efeito de aposentadoria.
43.	Dessa forma, resta mácula na averbação de tempo em apreço.
44.	Diante do apresentado, considerando que houve averbação irregular de tempo insalubre, resta propor a apreciação do ato pela ilegalidade.
Em relação ao Sr. RUBEM ALVES
45.	Em análise do ato objeto destes autos, verifica-se que o interessado foi inativado em 1º/03/2011, com proventos integrais, computados mais de 34 anos de tempo de atividade (considerando o tempo insalubre averbado) . Incorporou, ainda, 14% a título de adicional por tempo de serviço.
46.	Em consulta ao tempo de serviço e averbações e no mapa de tempo de serviço à peça 4, pgs. 31-45, consta o cômputo de atividade insalubre celetista (01a 05m 17d) e estatutário (02a 03m 06d) , o qual, excluído, alteraria a proporção dos proventos.
47.	No que tange ao tempo insalubre celetista, aplicam-se as conclusões explanadas nos itens 22.1 a 22.10 desta instrução. Compulsando a documentação encaminhada pelo Gestor (peça 4, pg. 31-45) , não se verifica a existência do laudo pericial atestando as condições insalubres.
48.	Em relação ao tempo insalubre estatutário, valem as conclusões expostas nos itens 8 a 15 desta instrução. Em vista disso, para este caso concreto, o tempo averbado não encontra respaldo jurídico, em virtude de ter resultado de contagem ponderada de tempo. Destarte, esta averbação não pode ser considerada para o cômputo de tempo de contribuição do interessado. Ainda que tal averbação fosse legal, os proventos deveriam ter sido calculados pela média das remunerações e sujeito aos reajustes do Regime Geral, o que não ocorreu para o caso tem tela, visto que os proventos estão sendo pagos considerando-se a remuneração do cargo efetivo.
49.	Em resposta à oitiva encaminhada com o fito de que o interessado esclarecesse a situação, a sua defesa apresentada à peça 15 apenas alega que exerceu atividade insalubre, sem a respectiva documentação probatória.
50.	Dessa forma, resta mácula na averbação de tempo em apreço.
51.	Diante do apresentado, considerando que houve averbação irregular de tempo insalubre, resta propor a apreciação do ato pela ilegalidade.
CONCLUSÃO
52.	Em relação ao ato abaixo descrito, caberá proposta de apreciação pela legalidade, com ressalva em relação ao tempo insalubre averbado:-JORDITANEA SOUTO, CPF XXX.670.121-XX, ato número 10601805-04-2013-000048-3 (inicial) .
53.	No que tange aos atos a seguir relacionados, será proposto que sejam apreciados pela ilegalidade, em virtude da averbação irregular de tempo de contribuição:
-JOSÉ ALVES SANTOS, CPF XXX.822.695-XX, ato número 10601805-04-2011-000073-9 (inicial) ;
-LUIZ ANTONIO VIANA GALVÃO, CPF XXX.393.313-XX, ato número 10601805-04-2010-000117-1 (inicial) ;
-MARIA ADY AIRES MARANHAO, CPF XXX.246.852-XX, ato número 10601805-04-2013-000066-1 (inicial) ;
-RUBEM ALVES, CPF XXX.592.297-XX, ato número 10601805-04-2011-000058-5 (inicial) .
PROPOSTA DE ENCAMINHAMENTO
54.	Ante o exposto, propõe-se:
a) considerar ilegais  [as concessões de aposentadoria] e recusar registro aos atos abaixo nominados, com base nos arts. 71, inciso III, da Constituição Federal, 1º, inciso V, e 39, inciso II, da Lei 8.443/1992 e 260, § 1º, do Regimento Interno do Tribunal de Contas da União (TCU) ;
-JOSÉ ALVES SANTOS, CPF XXX.822.695-XX, ato número 10601805-04-2011-000073-9 (inicial) ;
-LUIZ ANTONIO VIANA GALVÃO, CPF XXX.393.313-XX, ato número 10601805-04-2010-000117-1 (inicial) ;
-MARIA ADY AIRES MARANHAO, CPF XXX.246.852-XX, ato número 10601805-04-2013-000066-1 (inicial) ;
-RUBEM ALVES, CPF XXX.592.297-XX, ato número 10601805-04-2011-000058-5 (inicial) .
b) dispensar a devolução dos valores indevidamente recebidos até a data da ciência do Instituto Brasileiro do Meio Ambiente e dos Recursos Naturais Renováveis do Acórdão que vier a ser proferido, com base no Enunciado 106 da Súmula da Jurisprudência do TCU;
c) esclarecer aos interessados que, no caso de não provimento de recurso eventualmente interposto junto ao TCU, deverão ser repostos os valores recebidos após a ciência do acórdão;
d) determinar ao Instituto Brasileiro do Meio Ambiente e dos Recursos Naturais Renováveis, com base no art. 45 da Lei 8.443/1992, que:
d.1) faça cessar os pagamentos decorrentes dos atos impugnados, comunicando ao TCU, no prazo de quinze dias, as providências adotadas, nos termos dos art. 262, caput, do Regimento Interno do TCU, 8º, caput, da Resolução-TCU 206/2007; 
d.2) informe aos interessados: 
d.2.1) o teor do Acórdão que vier a ser prolatado, encaminhando ao TCU, no prazo de trinta dias, comprovante da data de ciência pelo respectivo interessado, nos termos do art. 4º, § 3º, da Resolução-TCU 170/2004; 
d.2.2) caso manifestem interesse, podem se manter aposentados com base em outro fundamento legal e desde que cumpram os requisitos legais exigidos; ou poderão retornar à atividade para completar o requisito temporal para nova aposentadoria ¿ a qual, obrigatoriamente, deverá fundamentar-se nas regras vigentes no momento da nova concessão;
d.2.3) caso não seja possível enquadrar em outro fundamento legal de inativação, o interessado deverá retornar à atividade para completar o requisito temporal para a aposentadoria ¿ a qual, obrigatoriamente, deverá fundamentar-se nas regras vigentes no momento da nova concessão;
e) considerar legal e determinar o registro do ato de concessão de aposentadoria da interessada abaixo nominada, com fundamento nos arts. 71, inciso III, da Constituição Federal, 1º, inciso V, e 39, inciso II, da Lei 8.443/1992 e 260, § 1º, do Regimento Interno do Tribunal de Contas da União, com ressalva em relação a averbação de tempo insalubre celetista:
-JORDITANEA SOUTO, CPF XXX.670.121-XX, ato número 10601805-04-2013-000048-3 (inicial) ."
2.	O Ministério Público de Contas, representado nos autos pelo Procurador Júlio Marcelo de Oliveira, manifestou-se de acordo com o encaminhamento sugerido pela unidade técnica (peça 44) .
	É o Relatório.

Daniel Maranhão Gomes (47.312/OAB-DF); Fábio Silva Araújo (4475/OAB-PI e 18700/OAB-CE); Juliselmo Monteiro Galvão Araújo (6643/OAB-PI); Hiram Augusto Teles Lopes (8920/OAB-PI).

Procurador Júlio Marcelo de Oliveira.

pessoal. APOSENTADORIA. contagem ponderada de tempo de serviço prestado em condições insalubres. possibilidade da contagem dos períodos anteriores ao advento da lei 8.112/1990, caso atendidos os requisitos estabelecidos no acórdão 2.008/2006-Plenário. CONSIDERAÇÕES A RESPEITO DO longo lapso TEMPORAL desde o enVIo de atoS ao tcu E DA impossibilidade de preenchimento dos requisitos legais para obtenção de nova aposentadoria nos moldes da inicial. LEGALIDADE DE TRÊS ATOS E ILEGALIDADE DOS DEMAIS. É permitida a conversão ponderada de tempo de serviço prestado em condições de risco, perigosas ou insalubres pelo servidor que exerceu, como celetista, no serviço público, atividades dessa natureza, no período anterior à vigência da Lei 8.112/1990. No entanto, quando se tratar de cargo de natureza eminentemente administrativa, a referida contagem somente é admitida quando houver a apresentação de certidão emitida pelo INSS ou, alternativamente, de laudo oficial que efetivamente comprove a existência de risco à integridade física do servidor ou a presença de agentes nocivos à sua saúde no local de trabalho.

APOSENTADORIA (APOS)

Secretaria de Fiscalização de Pessoal (Sefip).

Cuidam os autos de aposentadorias instituídas em benefício de ex-servidores do Instituto Brasileiro do Meio Ambiente e dos Recursos Naturais Renováveis - IBAMA.
2.	No mérito, a Secretaria de Fiscalização de Pessoal - Sefip aponta ressalva na averbação de tempo de atividade insalubre em favor de Jorditanea Souto, mas propõe a legalidade da concessão de aposentadoria, uma vez que, mesmo excluído o tempo acima mencionado, a interessada preenche os requisitos para se manter aposentada. No que tange aos atos de José Alves Santos, Luiz Antonio Viana Galvão, Maria Ady Aires Maranhão e Rubem Alves, sugere a ilegalidade das referidas concessões, em razão da averbação irregular de tempo de contribuição (peças 42 e 43) .
3.	O Ministério Público junto ao TCU, por sua vez, manifesta sua concordância com a  proposta da secretaria especializada (peça 44) .
4.	Passo a examinar o mérito.
5.	Quanto ao ato de concessão de aposentadoria de Jorditanea Souto com proposta pela legalidade e registro, estou de acordo com os pareceres precedentes, adotando-os como razões de decidir, com os argumentos neles sustentados. De fato, o tempo insalubre foi averbado irregularmente, devendo, pois, ser excluído. Contudo, é de se destacar que, atualmente, mesmo excluído o tempo acima mencionado, a interessada preenche os requisitos para se manter aposentada, visto que possui mais de 55 anos de idade completos e computaria mais de 30 anos de tempo de atividade (28 anos no órgão) , bem como atenderia aos demais requisitos do artigo 3º da EC 47/2005, conservando, de igual forma, os institutos da integralidade e paridade com os servidores da ativa.
6.	Em relação à contagem ponderada de tempo prestado em atividades consideradas de risco, perigosas ou insalubres, o TCU, nos termos do Acórdão 2008/2006-TCU-Plenário (Relator Ministro Walton Alencar Rodrigues) , em consonância com o posicionamento adotado pela Suprema Corte, passou a reconhecer essa possibilidade ao servidor que exerceu, como celetista, no serviço público, atividades dessa natureza no período anterior à vigência da Lei 8.112/1990.
7.	Para esse fim, este Tribunal tem aceitado a averbação realizada de ofício pelo órgão/entidade de origem quando se trata de cargo cujas atribuições envolvam risco para a higidez física do profissional, como, por exemplo, médico, odontólogo e enfermeiro. No entanto, para ocupantes de outros cargos, em especial aqueles de natureza eminentemente administrativa, é indispensável a apresentação de certidão emitida pelo INSS ou, alternativamente, de laudo oficial que efetivamente comprove a existência de risco à integridade física do servidor ou a presença de agentes nocivos à sua saúde no local de trabalho, sendo que o simples pagamento de adicional de insalubridade não gera direito à contagem do tempo de atividade especial (e.g. Acórdão 911/2014-TCU-Plenário, Relator Ministro Benjamin Zymler) .
8. 	Acerca da possibilidade de contagem especial do tempo de serviço prestado em condições insalubres, penosas e perigosas em relação a servidores públicos ex-celetistas, o Tribunal já se posicionou favoravelmente ao aproveitamento desse tempo. Refiro-me ao Acórdão 2008/2006-TCU-Plenário, adotado em sede de Consulta (TC Processo 007.079/2006-1, de Relatoria do Min. Walton Alencar Rodrigues) , em que a matéria restou assim sumariada:
"Sumário: CONSULTA. PESSOAL. CONTAGEM DE TEMPO DE SERVIÇO PARA CONCESSÃO DE APONSENTADORIA ESTATUTÁRIA COM O APROVEITAMENTO DE TEMPO ESPECIAL PRESTADO EM CONDIÇÕES INSALUBRES, PERIGOSAS OU PENOSAS.
O servidor público que exerceu, como celetista, no serviço público, atividades insalubres, penosas ou perigosas, no período anterior à vigência da Lei 8.112/90, tem direito à contagem especial de tempo de serviço para efeito de aposentadoria; todavia, para o período posterior ao advento da Lei 8.112/90, é necessária a regulamentação do art. 40, § 4º, da Constituição Federal, que definirá os critérios e requisitos para a respectiva aposentadoria." (grifos acrescidos) .
9.	Todavia, relativamente ao tempo insalubre exercido sob o regime estatutário da Lei 8.112/1990, a unidade especializada apontou que a fundamentação da averbação foram os Mandados de Injunção - MI 1067 e 976-7, ambos do Supremo Tribunal Federal. Lembrou, ademais, que esse remédio constitucional garantiu aos filiados dos sindicatos impetrantes o direito de exame dos respectivos pedidos de aposentadoria especial de acordo com o art. 57 da Lei 8.213/1991 e reconheceu a mora do Estado no que diz respeito à edição da lei que disciplina o art. 40, § 4º, inciso III, da CF/1988.
10. 	No ponto, impende destacar que esta Corte de Contas tem entendimento consolidado no sentido de que, ao julgar Mandados de Injunção desse gênero, o STF nada mais fez do que colmatar a lacuna existente na regulamentação do art. 40, § 4º, da Constituição Federal de 1988, com a norma existente no art. 57 da Lei 8.213/1991 (v.g.: Acórdãos 471, 624, 625, 882, 3.922 e 6.522, todos de 2014, da Primeira Câmara, e da Relatoria do Ministro Benjamin Zymler) .
11.	Nesse  sentido, o  direito  tornado  exequível  pela  via  do  writ  injuncional  foi  aquele insculpido no referido dispositivo da Carta Magna, que assegura aposentadoria especial a servidores públicos portadores de deficiência ou que laborem em condições perigosas, penosas ou insalubres, mediante aplicação analógica do caput do art. 57 da Lei 8.213/1991.
12.	Por outro lado, o preenchimento da sobredita lacuna não permitiu que, na aposentadoria comum de servidor público, houvesse o aproveitamento majorado, mediante aplicação de um fator multiplicador de tempo de contribuição prestado sob condições especiais (previsto no § 5º do art. 57 da Lei 8.213/1991) . Aliás, o próprio Supremo Tribunal Federal cuidou de distinguir as duas questões (aposentadoria especial e conversão de tempo especial em tempo comum) , conforme se extrai da ementa do MI 2.123 AgR/DF, in verbis:
"EMENTA Agravo regimental em mandado de injunção. Pedido de conversão do tempo de serviço. Ausência de previsão constitucional. Recurso provido. 
1. O mandado de injunção volta-se à colmatagem de lacuna legislativa capaz de inviabilizar o gozo de direitos e liberdades constitucionalmente assegurados, bem assim de prerrogativas inerentes à nacionalidade, à soberania e à cidadania (art. 5º, LXXI, CF/1988) .
 2. É imprescindível, para o exame do writ, a presença de dois pressupostos sucessivos: i) a verificação da omissão legislativa e ii) a efetiva inviabilidade do gozo de direito, faculdade ou prerrogativa consagrados constitucionalmente em razão do citado vácuo normativo.
3. O preceito constitucional em foco na presente demanda não assegura a contagem diferenciada do tempo de serviço e sua averbação na ficha funcional; o direito subjetivo corresponde à aposentadoria em regime especial, devendo esta Suprema Corte atuar na supressão da mora legislativa, cabendo à autoridade administrativa a análise de mérito do direito, após exame fático da situação do servidor. 
4. A pretensão de garantir a conversão de tempo especial em tempo comum mostra-se incompatível com a presente via processual, uma vez que, no mandado de injunção, cabe ao Poder Judiciário, quando verificada a mora legislativa, viabilizar o exercício do direito subjetivo constitucionalmente previsto (art. 40, § 4º, da CF/88) , no qual não está incluído o direito vindicado.
5. Agravo regimental provido para julgar improcedente o mandado de injunção." 
 (grifos acrescidos) 
13.	Como bem denotou a Sefip, à luz do Enunciado Vinculante 33 da Súmula de Jurisprudência do Supremo Tribunal Federal, aquela Corte Constitucional tem entendimento consolidado no sentido de que os Mandados de Injunção que trataram do tema em análise asseguram o direito à aposentação especial, mas não à conversão de tempo de serviço prestado em atividades insalubres em tempo de serviço comum.
14.	Evidenciado, desse modo, que a averbação do tempo insalubre exercido sob o regime da Lei 8.112/1990 não encontra amparo legal, sendo irregular.
15.	Posto isso, extrai-se dos autos que foi impetrado mandado de injunção coletivo perante o Supremo Tribunal Federal, autuado sob os ns. 1067/STF e 976-7/STF, objetivando, em síntese, a concessão de aposentadoria especial, tal como prevista no art. 40, § 4º, da Constituição Federal, para os seus substituídos, em razão do exercício de atividades funcionais em condições insalubres.
16.	Estando, portanto, assentado o direito à contagem especial de tempo de serviço em condições insalubres para servidor público ex-celetista, nos termos do referido Acórdão 2008/2006-TCU-Plenário, cabe examinar as provas da condição de insalubridade relacionadas ao tempo especial dos interessados:
	16.1.	José Alves Santos: inativado em 1º/06/2011, com proventos integrais, computados mais de 36 anos de atividade, considerando o tempo insalubre averbado, sendo atividade insalubre celetista (2 anos 5 meses e 25 dias) e estatutária (7 anos 5 meses e 17 dias) , o qual, se excluído, não permitiria a inativação do interessado pelo fundamento legal utilizado;
	16.2.	Luiz Antonio Viana Galvão: inativado em 1º/09/2010, com proventos integrais, computados mais de 40 anos de atividade, considerando o tempo insalubre averbado, sendo atividade insalubre celetista (1 ano 9 meses e 16 dias) e estatutária (5 anos 2 meses e 16 dias) , o qual, se excluído, não permitiria a inativação do interessado pelo fundamento legal utilizado;
	16.3.	Rubem Alves, inativado em 1º/03/2011, com proventos integrais, computados mais de 34 anos de atividade, considerando o tempo insalubre averbado, sendo atividade insalubre celetista (1 ano 5 meses e 17 dias) e estatutária (2 anos 3 meses e 6 dias) , o qual, se excluído, alteraria a proporção dos proventos.
17.	Quanto ao ato de concessão de aposentadoria de José Alves Santos (peça 37) , compulsando-se a documentação encaminhada pelo Gestor (peça 4, pg. 12-19) , não há laudo pericial atestando a condição de insalubridade. O que consta dos autos é um laudo pericial datado de 1º/04/2004, atestando a condição insalubre da "estação de Piscicultura Pracatuba", unidade no qual laborava o interessado à época (ano de 2004 - peça 4, pg. 170) . Todavia, não há outro documento que indique onde o interessado trabalhava à época em que se encontrava vinculado ao regime celetista. 
18.	Ademais, verifica-se contagem ponderada de tempo insalubre estatutário (7 anos 5 meses e 17 dias) , de forma que o período averbado não encontra respaldo jurídico. Considerando, portanto, que a contagem ponderada referente ao tempo de insalubridade celetista e estatutário representaria um acréscimo de, aproximadamente, 10 anos, os quais, decrescidos dos 36 anos 7 meses e 20 dias efetivamente prestados, não permitem a obtenção de aposentadoria nos moldes do ato encaminhado.
19.	Situação similar ocorre no ato inicial de aposentadoria de Luiz Antonio Viana Galvão (peça 38) , pois não se verifica a existência do laudo pericial atestando as condições insalubres, o que não permite a averbação ponderada de todo o período, conforme já esclarecido. Assim, excluindo-se do interessado o tempo insalubre calculado no regime celetista (1 ano, 9 meses e 16 dias) e no estatutário (5 anos, 2 meses e 16 dias) , restam ao inativo 33 anos, 6 meses e 28 dias de tempo de serviço total, insuficiente, portanto, para que continue aposentado. 
20.	Não obstante a precisão dos sobreditos entendimentos, que nos leva a concluir, inequivocamente, pelo não preenchimento dos requisitos temporais para concessão das aposentadorias a José Alves Santos e Luiz Antonio Viana Galvão, existem, in casu, circunstâncias singulares que merecem ser delineadas.
21.	Cumpre consignar que o Sr. José Alves Santos conta 76 anos de idade, não lhe sendo mais possível retornar à atividade para completar o tempo ora impugnado. Já o Sr. Luiz Antonio Viana Galvão tem 67 anos de idade, de forma que, em um curto período de tempo, tampouco lhe será mais possível exercer suas funções em atividade. 
22.	Além disso, a aposentadoria do Sr. José Alves Santos encontra-se vigente desde 2011, e a do Sr. Luiz Antonio Viana Galvão desde 2010, cujos atos de concessão foram encaminhados ao TCU em 2013 e 2011, respectivamente. Significa dizer que, caso os atos tivessem sido enviados tempestivamente e analisados de forma mais célere, os interessados teriam a possibilidade de retornar à ativa para complementar os tempos contestados.
23.	Ainda sobre o tema, importa esclarecer que o posicionamento cristalizado nesta Corte de Contas, mediante o Acórdão 868/2010-TCU-Plenário (relator Min. Augusto Nardes) , é no sentido de que a análise quanto à aplicabilidade do preceito da segurança jurídica deve ser feita observando-se as especificidades de cada caso concreto. 
24.	Em estudo do aludido entendimento, verifico que a jurisprudência deste Tribunal evoluiu no sentido de que a aplicação do princípio da segurança jurídica para a convalidação de ato de pessoal eivado de alguma ilegalidade deve cingir-se àquelas hipóteses em que for irreversível a situação fática do interessado ou insuportável o prejuízo a ele causado.
25.	Compulsando alguns precedentes, observo que as premissas essenciais ao reconhecimento de situação extraordinária estão, em regra, relacionadas à impossibilidade de reversão do servidor à atividade para complementar tempo de serviço considerado ilegal, à supressão dos meios de subsistência condigna, ao estado de saúde do beneficiário ou à absoluta impossibilidade de preenchimento de algum requisito legal (e.g.: Acórdãos 2.417/2009 e 1.381/2014, do Plenário, relatores Min. Augusto Nardes e Min. Subst. Weder de Oliveira; 269/2014, da 1ª Câmara, relator Min. Benjamin Zymler; 713/2011, 1.051/2013, 2.490/2013 e 3.134/2014, da 2ª Câmara, relatores Min. Aroldo Cedraz, Min. José Jorge, Min. Raimundo Carreiro e Min. José Jorge) .
26.	É dizer, em síntese, que, para chancelar a legalidade de ato que contenha nítida impropriedade e que esteja vigente há longo tempo, deve-se avaliar a situação do interessado, bem como se as consequências da apreciação pela ilegalidade seriam excessivamente gravosas, a ponto de afastar, excepcionalmente, a incidência estrita do princípio da legalidade.
27.	Com efeito, compreendo que as particularidades dos casos vertentes, já pormenorizadas anteriormente, legitimam a adoção de tratamentos diferenciados. Isso porque, em situação normal, os períodos de tempo de serviço impugnados pelo TCU poderiam ser substituídos pelos servidores, mediante reversão à ativa. Contudo, nas situações ora examinadas, houve flagrante restrição dessa hipótese em decorrência do lapso temporal para a presente apreciação, não sendo razoável impor aos aludidos interessados os encargos trazidos pelo tardio exame de seus atos de aposentadoria. Essa intelecção tem sido adotada em situações do gênero, a exemplo dos Acórdão 3104/2015-TCU-Primeira Câmara e 2.697/2019-TCU-1ª Câmara, ambos de relatoria do Min. Bruno Dantas.
28.	Nesse contexto, entendo que os efeitos da impugnação do tempo de insalubridade mostram-se sobremodo onerosos aos dois interessados, circunstâncias que me levam a propor a legalidade e o registro de suas aposentadorias, em caráter excepcional.
29.	Já no ato de aposentadoria de Rubem Alves, tampouco se verifica existência do laudo pericial atestando as condições insalubres. O interessado, em resposta à oitiva encaminhada, alega que exerceu atividade insalubre, mas não encaminhou a respectiva documentação probatória (peça 15) . Ao excluir do interessado o tempo insalubre calculado no regime celetista, de 1 ano, 5 meses e 17 dias, bem como no estatutário, de 2 anos 3 meses e 6 dias, a proporção dos proventos restaria modificada, além do que os proventos estão sendo pagos considerando-se a remuneração do cargo efetivo, enquanto deveriam ter sido calculados pela média das remunerações e sujeito aos reajustes do Regime Geral.
30.	Muito embora Rubem Alves conte 73 anos de idade, seu ato de aposentação tenha sido publicado em 2011 e encaminhado ao TCU em meados de 2013, e ainda que a apreciação tivesse ocorrida assim que o ato fora publicado, o desfecho seria idêntico ao ora propugnado. Isso porque não há que se falar em retorno à ativa para complementar o período impugnado. Dessa forma, não vislumbro, portanto, ônus excessivo por conta do lapso temporal para a presente apreciação. Na verdade, o interessado foi beneficiado pelo referido lapso, ao perceber proventos acima do valor devido durante quase dez anos, valores cuja devolução fica dispensada, por terem sido recebidos de boa-fé, nos termos do enunciado 106 da súmula da jurisprudência do TCU.
31.	Nessas circunstâncias, considerando a impossibilidade de averbação do período prestado em condições insalubres, cumpre ao TCU impugná-la. Registro que não cabe, aqui, invocar o instituto da segurança jurídica para manter a integralidade dos proventos de Rubem Alves. Conforme já detalhado, tal medida somente se justifica em casos nos quais o lapso para a apreciação ocasione ônus excessivo ao interessado, o que não se verifica.
32.	Quanto ao ato da aposentadoria de Maria Ady Aires Maranhão (peça 39) , observa-se que houve a contagem ponderada do período, a despeito da contagem do tempo insalubre em regime estatutário não ter respaldo jurídico, conforme os itens 6 a 14 retro. Considerando que a interessada foi inativada em 1º/03/2013, com proventos integrais, computados mais de 31 anos de tempo de atividade (considerando o tempo insalubre averbado) , e a averbação de tempo insalubre somar 2 anos e 25 dias, na vigência da Lei 8.112/1990, ao excluir o período de insalubridade, não seria possível a inativação da interessada pelo fundamento legal utilizado. Ademais, ainda que tal averbação fosse legal, os proventos deveriam ter sido calculados pela média das remunerações e sujeito aos reajustes do Regime Geral, o que não ocorreu para o caso em análise, visto que os proventos estão sendo pagos em referência à remuneração do cargo efetivo. 
33. 	A interessada, em resposta à oitiva encaminhada, apresenta defesa à peça 26, na qual reconhece a irregularidade da situação, mas pleiteia o aproveitamento do período no qual se encontra aposentada como tempo de serviço para fins de inativação. Ocorre que a concessão de aposentadoria se deu em 2013, posterior, portanto, a 16/12/1998, data limite prevista no Enunciado 74 da Súmula da Jurisprudência do TCU, de modo que não é possível a contagem do período de inatividade para efeito de aposentadoria, razão pela qual tal ato de aposentação deve ser considerado ilegal, com a negativa de registro.
	Ante o exposto, voto por que o Tribunal adote a deliberação que ora submeto à apreciação deste Colegiado.
TCU, Sala das Sessões, em 14 de julho de 2020.
MARCOS BEMQUERER COSTA
Relator